【裁判字號】    90,易,2467
【裁判日期】    900913
【裁判案由】    妨害名譽
【裁判全文】
臺灣臺中地方法院刑事判決                          九十年度易字第二四六七號
    公  訴  人  台灣台中地方法院檢察署檢察官
    被      告  乙○○
    被      告  甲○○
    共同選任辯護人  劉錦樹
右列被告因妨害名譽案件，經檢察官提起公訴（九十年度偵字第四一九五號），本院
判決如左：
    主  文
乙○○、甲○○均無罪。
    理  由
一、公訴意旨略以：被告乙○○、甲○○共同基於公然侮辱、誹謗臺灣省各級農會之
    犯意，於民國（下同）八十九年三月十日在聯合晚報第十九版以「反對連蕭出賣
    合庫挺農會」為標題之廣告中，以「農會的「爛」人盡皆知」等文字公然辱罵臺
    灣省各級農會，並意圖散佈於眾，指摘臺灣省各級農會為黑金而登載「連蕭主導
    農會兼併合庫換取農會選票，再次證明國民黨已向黑金投降，無視十萬銀行員的
    心聲。現在合庫存款一兆四千億元（ＮＴ﹩１, ４００, ０００, ０００, ００
    ０），假如黑金順利籌組農業銀行，其後果將比過去任何金融事件嚴重千百倍，
    全民又要面臨財產損失、增加稅賦的命運，大家還要忍受下去嗎？」等語，足以
    毀損臺灣省各級農會之名譽，案經台灣省各級農會提出公訴，因認被告共同犯刑
    法第三百零九條第一項、第三百十條第二項之罪等語。
二、按言論自由為人民之基本權利，憲法第十一條有明文保障，國家應給予最大限度
    之維護，俾其實現自我、溝通意見、追求真理及監督各種政治或社會活動之功能
    得以發揮。惟為兼顧對個人名譽、隱私及公共利益之保護，法律尚非不得對言論
    自由依其傳播方式為合理之限制。刑法第三百十條第一項及第二項誹謗罪即係保
    護個人法益而設，為防止妨礙他人之自由權利所必要，符合憲法第二十三條規定
    之意旨。至刑法同條第三項前段以對誹謗之事，能證明其為真實者不罰，係針對
    言論內容與事實相符者之保障，並藉以限定刑罰權之範圍，非謂指摘或傳述誹謗
    事項之行為人，必須自行證明其言論內容確屬真實，始能免於刑責。惟行為人雖
  不能證明言論內容為真實，但依其所提證據資料，認為行為人有相當理由確信其
    為真實者，即不能以誹謗罪之刑責相繩，亦不得以此項規定而免除檢察官或自訴
    人於訴訟程序中，依法應負行為人故意毀損他人名譽之舉證責任，或法院發現其
    為真實之義務。（此為大法官會議解釋第五０九號解釋文），所言為真實之舉證
    責任不應加諸於行為人，法院對於系爭言論是否為真實仍有發現之責任；並且對
    於所謂「能證明為真實」其證明強度不必至於客觀的真實，只要行為人並非故意
    捏造虛偽事實，或並非因重大的過失或輕率而致其所陳述與事實不符，皆應將之
    排除於第三一０條之處罰範圍外，認行為人不負相關刑責。法院須審慎衡量個案
    中是否具備第三一一條所提示之阻卻違法事由及其他可能之超法規事由，俾於權
    益衡平之前提下，確保言論自由之最大活動空間。（以上為前開解釋理由摘錄）
    。次按為意圖散布於眾而指摘或傳述足以毀損他人名譽之事者，為誹謗罪，但基
    於善意保護合法之利益所為之言論、對於可受公評之事而為適當之評論，或可證
    明為真實者，不罰，刑法第三百十一條定有明文。再按刑法第三百零九條第一項
    之公然侮辱罪成立與否除主觀上需有侮辱告訴人之意，客觀上亦需該加害者之舉
    動，達於足以毀損其名譽之程度。
三、訊據被告堅決否認有侮辱農會及誹謗犯行，均辯稱其係基於捍衛自已權利所為，
    且有事實作依據，不是漫罵等語，本件公訴人以被告等犯前開二罪，無非以：（
    一）然被告等以刊登以「農會的「爛」人盡皆知」等文字，係屬謾罵而足以貶損
    他人社會評價之輕蔑行為，此外並有聯合晚報一份附卷可稽，被告等公然侮辱犯
    行堪已認定。（二）被告等刊登「連蕭主導農會兼併合庫換取農會選票，再次證
    明國民黨已向黑金投降，無視十萬銀行員的心聲。現在合庫存款一兆四千億元（
    ＮＴ﹩１, ４００, ０００, ０００, ０００），假如黑金順利籌組農業銀行，
    其後果將比過去任何金融事件嚴重千百倍，全民又要面臨財產損失、增加稅賦的
    命運，大家還要忍受下去嗎？」等語，而具體指摘臺灣省各級農會為黑金，被告
    等雖辯稱為依照社會一般大眾的認知來表達；且刊登該廣告也有經銀行員工會全
    國聯合會第二屆第十一次理、監事會議通過，然此等具體指摘之事實仍足以使臺
    灣省各級農會社會平價及名譽受損，被告等縱經銀行員工會全國聯合會會議通過
    仍與成立加重毀謗罪責無涉，而被告等亦無法證明指摘農會為黑金之事實為真實
    ，此外並有聯合晚報一份附卷可稽等情為論據。
四、查被告二人於八十九年三月十日在聯合晚報第十九版刊登以之標題係「反對連蕭
    出賣合庫挺農會」，內容係「聲勢不振的總統候選人連戰，選急了，為了選票什
    麼都想賣，日前在農會要脅下，不顧財政部、學者專家、銀行員工的反對，公然
    宣布將著手規劃廉價出售合庫官股給農會，讓合庫變為農業銀行，由此可見連戰
    真的極為無知，從此合庫亦將淪陷在黑金手中，嗚呼哀哉。農會的「爛」人盡皆
    知，逾期放款平均高達百分之十六，達百分之五十者不稀奇，然而，近年來，擠
    兌事件一演再演，讓我們「恐懼」又「氣結」。於今，連蕭為了選票著手規劃讓
    農會入主合庫，成立農業銀行，以圓農會派人士轉移陣地空全國第二大銀行（合
    庫）的夢，連蕭此驚人之舉，無異是「請鬼拆葯單」勢必引發金融風暴，整垮台
    灣經濟，從中壢農會、彰化四信、僑銀、高企銀、台中商銀、東港信合社，：：
    等弊案事件，那一樁不是國民黨縱容地方派系、黑金橫行致之，致使：（一）存
    款人利息損失（二）投資人股價損失（三）公營行庫概括承受（四）調降營業稅
    百分之三：：：這一幕幕歹戲均在連蕭任閣揆時上演，而這些事件主角逍遙法外
    且靜待連蕭出線，好箇鹹魚翻身，可以繼續「Ａ」下去，對待銀行員工連規蕭隨
    ，連戰任省主席、行政院長、副總統期間，銀行員工的主要訴求（一）三十元午
    餐費調高（二）組織聯合會（三）納入勞基法（四）自提儲金退還（五）團體協
    約簽訂（六）約僱年資合併（七）員工入主董事會（八）考績甲等比例提高（九
    ）民營化約僱人員晉升（十）適用勞工安全衛生法：：均在連蕭反對下讓我們一
    次又一次走上街頭，連蕭主導農會兼併合庫換取農會選票，再次證明國民黨已向
    黑金投降，無視十萬銀行員之心聲，合庫現存款一兆四千億，假如黑金順利籌組
    農業銀行，其後果將比過去任何金融事件嚴重千百倍，全民又要面臨財產損失、
    增加稅負（賦之誤）的命運，大家還要忍受下去嗎？有前開報紙一份在卷可憑，
    觀其全文主旨係「反對連蕭提出廉價出售合庫官股給農會之規劃」，提及之內容
    包括農會逾放比過高、國民黨向黑金投降，及前開規劃將使合庫淪陷在黑金手中
    等，顯係銀行員工為捍衛自己權利所為，而前開規劃是否會造成「合庫淪陷在黑
    金手中」之情形，亦係可受公評之事，且「黑金」一詞，媒體在評論政治事務時
    已有爰用，有八十九年一月十四日民眾日報影本一份附卷可憑，被告刊登前開文
    字之時間又係總統大選前，再參以各級農會逾放比相當高，業經公訴人向財政部
    函查結果平均高達百分之十六點多，逾放比超過百分之五十之農會家數共十八家
    ，又參以農會改選發生賄選之情事，時有所聞，並有多件案件遭檢察官起訴，為
    公知之事實，是以被告縱令不能證明前開言論內容為真實，但依前開公知之新聞
    資料，本院認為行為人有相當理由確信其為真實，其前開評論難認係過當，再查
    本件被告於刊登前開文字之前二日即八十九年三月八日上午參加銀行員工全國聯
    合會第二屆第十一次理、監事會議之會議紀錄對於刊登前開文字之內容已有決議
    ，有該會議紀錄一份在卷可憑，縱令被告不能確信前開文字之內容為真實，亦顯
    然係為保護自己利益而為善意之言論，況賄選、暴力是否有介入選舉之情形，攸
    關民主、法治國家之正常發展，當係可受公評之事，揆諸前揭說明意旨，被告被
    訴違反刑法第三百十條第二項之罪部分，應屬不罰。
五、次查被告於前開刊登之文字中提及農會的「爛」人盡皆知，但緊接其後並書明：
    逾期放款平均高達百分之十六，達百分之五十者不稀奇等語，再觀諸前開文字之
    前後內容，主要係討論「出售合庫官股給農會」之規劃適當與否，則被告以「爛
    」來形容農會，主觀上應無侮辱農會之意思，其主要之目的既在指摘農會「逾放
    比過高之事」，而該指摘復經公訴人認定為真實而不罰，則被告針對該指摘所為
    之形容，自無妨害他人名譽之意思，而該「爛」之形容或許誇張，但客觀上尚不
    致於有妨害他人名譽之危險，揆諸前揭說明意旨，公訴人起訴被告違反刑法第三
    百零九條第一項之罪部分，無法證明被告主觀上係以妨害他人名譽之事為之，客
    觀上亦難認有妨害他人名譽之危險，此部分屬犯罪不能證明。
六、綜上本件被告被訴加重誹謗部分不罰，被訴公然侮辱部分犯罪不能證明，應為無
    罪之諭知。
據上論斷，應依刑事訴訟法第三百零一條第一項，判決如主文。
中      華      民      國      九十      年      九      月    十三    日
                                    臺灣臺中地方法院刑事第二庭
                                          法  官  陳 如 玲
右正本證明與原本無異。
如不服本判決，應於送達後十日內向本院提出上訴狀 （須附繕本） ，上訴於台灣高
等法院法院台中分院。
                                    書記官
中      華      民      國      九十      年      九      月    二十    日


司法院資訊處製作；財團法人民間司法改革基金會備份。
